ACORDAO-COMPLETO-2485439

ACÓRDÃO 1277/2022 ATA 7/2022 - SEGUNDA CÂMARA

VISTOS, relatados e discutidos estes autos de tomada de contas especial instaurada pelo então Ministério do Desenvolvimento Agrário em desfavor da Associação de Silves pela Preservação Ambiental e Cultural (Aspac) , além de Erbertes Almeida de Campos, entre outros, como administrador dessa entidade, diante da inicial omissão no dever de prestar contas dos recursos federais repassados pelo Convênio 700232/2008 para o apoio à "prestação de assistência técnica e extensão rural a grupos de mulheres agricultoras e ribeirinhas dos Municípios de Itacoatiara, Itapiranga e Silves, no Amazonas", sob o valor de R$ 242.490,80 por meio do aporte de R$ 211.420,80 em recursos federais, com a vigência do ajuste fixada para o período de 30/12/2008 a 31/1/2012, tendo o item 9.2 do Acórdão 7808/2018-TCU-Segunda Câmara fixado, contudo, o novo prazo para os responsáveis comprovarem o recolhimento do débito sob o valor original de R$ 14.859,73 em prol do Tesouro Nacional;
ACORDAM os Ministros do Tribunal de Contas da União, reunidos na Sessão da 2ª Câmara, ante as razões expostas pelo Relator, em:
9.1. julgar irregulares as contas da Associação de Silves Pela Preservação Ambiental e Cultura, além de Erbertes Almeida Campos e Wellington de Azevedo Leite ou Wellington Leite de Almeida (CPF XXX.948.402-XX) , nos termos dos arts. 16, III, alíneas "a" e "b", com o § 2º, "b", e 19, caput, da Lei nº 8.443, de 1992, para condená-los, solidariamente, ao pagamento do correspondente débito remanescente, com a atualização monetária e os juros de mora calculados desde as datas informadas até o efetivo recolhimento, fixando-lhes o prazo de 15 (quinze) dias, contados da notificação, para que comprovem perante o Tribunal, nos termos do art. 214, III, "a", do RITCU, o recolhimento da referida dívida em favor do Tesouro Nacional, na forma da legislação em vigor, sob as seguintes condições:
	DATA DA OCORRÊNCIA
	VALOR ORIGINAL (em R$) 
	OBSERVAÇÃO

	24/11/2009
	3.409,90
	-

	24/11/2009
	12.649,83
	-

	9/3/2010
	200,00 
	já restituído

	11/3/2010
	400,00
	já restituído

	7/4/2010
	600,00
	já restituído

	5/10/2018
	1.000,00
	já restituído

	30/11/2018
	696,44
	já restituído

9.2. aplicar em desfavor de Erbertes Almeida Campos e Wellington de Azevedo Leite ou Wellington Leite de Almeida (CPF XXX.948.402-XX) , individualmente, a multa prevista no art. 57 da Lei n.º 8.443, de 1992, sob o valor de R$ 5.000,00 (cinco mil reais) , individualmente, fixando-lhes o prazo de 15 (quinze) dias, contados da notificação, para que comprovem, perante o Tribunal, nos termos do art. 214, III, "a", do RITCU, o recolhimento da referida dívida em favor do Tesouro Nacional, com a devida atualização monetária, na forma da legislação em vigor;
9.3. autorizar, caso requerido, nos termos do art. 26 da Lei nº 8.443, de 1992, e do art. 217 do RITCU, o parcelamento das dívidas fixadas por este Acórdão em até 36 (trinta e seis) parcelas mensais e sucessivas, com a devida atualização monetária e os correspondentes acréscimos legais, esclarecendo aos responsáveis que a falta de pagamento de qualquer parcela importará no vencimento antecipado do saldo devedor, nos termos do art. 217, § 2º, do RITCU, sem prejuízo das demais medidas legais;
9.4. autorizar, desde logo, a cobrança judicial das dívidas fixadas por este Acórdão, nos termos do art. 28, inciso II, da Lei nº 8.443, de 1992, diante do não atendimento à notificação; e
9.5. enviar a cópia do presente Acórdão, com o Relatório e o Voto, à Procuradoria da República no Estado do Amazonas, nos termos do art. 16, § 3º, da Lei nº 8.443, de 1992, para o ajuizamento das ações civis e penais cabíveis.

Tomada de contas especial instaurada diante da omissão no dever de prestar contas dos recursos federais repassados no âmbito de convênio destinado a dar apoio à prestação de assistência técnica e extensão rural a grupos de mulheres agricultoras e ribeirinhas.

Segunda Câmara

Secretaria Especial de Agricultura Familiar e Desenvolvimento Agrário.

3. Responsáveis: Associação de Silves Pela Preservação Ambiental e Cultura (CNPJ 84.091.545/0001-40); Erbertes Almeida Campos (CPF XXX.077.052-XX); Wellington de Azevedo Leite ou Wellington Leite de Almeida (CPF XXX.948.402-XX).

13.1. Ministros presentes: Bruno Dantas (Presidente) e Antonio Anastasia.
13.2. Ministro-Substituto convocado: André Luís de Carvalho (Relator).

ANDRÉ DE CARVALHO

Trata-se de tomada de contas especial instaurada pelo então Ministério do Desenvolvimento Agrário em desfavor da Associação de Silves pela Preservação Ambiental e Cultural (Aspac) , além de Erbertes Almeida de Campos, entre outros, como administrador dessa entidade, diante da inicial omissão no dever de prestar contas dos recursos federais repassados pelo Convênio 700232/2008 para o apoio à "prestação de assistência técnica e extensão rural a grupos de mulheres agricultoras e ribeirinhas dos Municípios de Itacoatiara, Itapiranga e Silves, no Amazonas", sob o valor de R$ 242.490,80 por meio do aporte de R$ 211.420,80 em recursos federais, com a vigência do ajuste fixada para o período de 30/12/2008 a 31/1/2012, tendo o item 9.2 do Acórdão 7808/2018-TCU-Segunda Câmara fixado, contudo, o novo prazo para os responsáveis comprovarem o recolhimento do débito sob o valor original de R$ 14.859,73 em prol do Tesouro Nacional.
2.	O aludido Acórdão 7808/2018 foi prolatado pela 2ª Câmara do TCU nos seguintes termos:
	" (...) VISTOS, relatados e discutidos estes autos de tomada de contas especial instaurada pelo Ministério do Desenvolvimento Agrário em desfavor do Sr. Erbertes Almeida de Campos e da Associação de Silves pela Preservação Ambiental e Cultural (Aspac) , como administrador e entidade convenente, respectivamente,  diante da original omissão no dever de prestar contas dos recursos federais repassados pelo Convênio 700232/2008 para o apoio à 'prestação de assistência técnica e extensão rural a grupos de mulheres agricultoras e ribeirinhas dos Municípios de Itacoatiara, Itapiranga e Silves, no Amazonas', tendo a vigência do ajuste sido fixada para o período de 30/12/2008 a 31/1/2012, com a previsão do aporte de R$ 211.420,80 em recursos federais e de R$ 31.070,00 em recursos da contrapartida, perfazendo o valor total de R$ 242.490,80; 
ACORDAM os Ministros do Tribunal de Contas da União, reunidos em Sessão da Segunda Câmara, ante as razões expostas pelo Relator, em:
9.1. rejeitar parcialmente as alegações de defesa apresentadas pela Associação de Silves Pela Preservação Ambiental e Cultural (Aspac) e pelos Srs.  Erbertes Almeida Campos e Wellington de Azevedo Leite, nos termos do art. 12 da Lei nº  8.443, de 16 de julho de 1992;
9.2. fixar o novo e improrrogável prazo de 15 (quinze) dias, contados da ciência deste Acórdão, nos termos do art. 12, §§ 1º e 2º, da Lei nº 8.443, de 1992, e do art. 202, §§ 2º e 3º, do RITCU, para que a Associação de Silves pela Preservação Ambiental e Cultural (Aspac) , em solidariedade com os Srs. Erbertes Almeida Campos e Wellington de Azevedo Leite, comprovem perante este Tribunal, o recolhimento das quantias a seguir especificadas ao Tesouro Nacional, atualizadas monetariamente a partir da data indicada até o efetivo recolhimento, na forma da legislação em vigor:
	VALOR ORIGINAL (R$) 
	DATA DA OCORRÊNCIA

	3.409,90 (D) 
	24/11/2009

	12.649,83 (D) 
	24/11/2009

	200,00 (C) 
	9/3/2010

	400,00 (C) 
	11/3/2010

	R$ 600,00 (C) 
	7/4/2010

	9.3. informar à Associação de Silves pela Preservação Ambiental e Cultural e aos Srs. Erbertes Almeida Campos e Wellington de Azevedo Leite que a liquidação tempestiva do débito, com a incidência apenas da atualização monetária, sanará o processo e permitirá que as contas sejam julgadas regulares com ressalva, dando-lhes quitação, ao passo que, de outra sorte, o não recolhimento da dívida ensejará o julgamento pela irregularidade das contas, com a condenação em débito, não só atualizado, mas, aí, acrescido de juros de mora, além da aplicação de multa legal no valor de até 100% do débito atualizado, nos termos do art. 202, §§ 3º e 4º, do RITCU; 
9.4. autorizar, desde já, caso solicitado, o parcelamento das dívidas fixadas por este Acórdão em até 36 (trinta e seis) parcelas, nos termos do art. 217 do RITCU, esclarecendo aos responsáveis que a falta de pagamento de qualquer parcela importará no vencimento antecipado do saldo devedor, nos termos do art. 217, § 2º, do RITCU; e
9.5. determinar que a unidade técnica envie a cópia do presente Acórdão, acompanhado do Relatório e da Proposta de Deliberação que o fundamenta, a todos os responsáveis arrolados no item 9.2 deste Acórdão.' 
3.	De todo modo, após a análise final do feito, o Assessor Cláudio Fernandes de Almeida lançou o seu parecer conclusivo à Peça 92, com a anuência do secretário da Secex-TCE (Peça 93) , nos seguintes termos:
" (...) 3. Os responsáveis solidários arrolados nos presentes autos foram notificados acerca do teor do Acórdão 7808/2018-TCU-Segunda Câmara-ALC por intermédio dos ofícios acostados às peças 75-77. Tais expedientes foram devidamente entregues nos endereços dos destinatários, conforme se depreende dos Avisos de Recebimentos constantes das peças 78-80.
4.	Aos 4 dias do mês de outubro de 2018, a Associação de Silves Pela Preservação Ambiental e Cultural (Aspac) ingressou com pedido de parcelamento da dívida que lhe foi imputada. Por meio do Ofício 1966/2018-TCU/Secex-AM, de 8/10/2018, a responsável foi comunicada que o recolhimento da dívida de forma parcelada já havia sido previamente autorizado por meio do Acórdão 7808/2018-TCU-Segunda Câmara-ALC.
5.	Em consulta aos autos, verificou-se que a Associação de Silves pela Preservação Ambiental e Cultural (Aspac) efetuou apenas 2 recolhimentos. O primeiro, no valor de R$ 1.000,00, no dia 5/10/2018 (peça 82) . Já o segundo, no montante de R$ 696,44, em 30/11/2018 (peça 29) .
6.	Em razão do relatado no item anterior, será sugerido ao Tribunal que, com fundamento nos arts. 1º, inciso I, 16, inciso III, alínea 'c' da Lei 8.443/1992 c/c os arts. 19 e 23, inciso III, da mesma lei, e com arts. 1º, inciso I, 209, inciso III, 210 e 214, inciso III, do Regimento Interno do TCU, se manifeste pela irregularidade das contas da Associação de Silves pela Preservação Ambiental e Cultural (CNPJ 84.091.545/0001-40)  e dos Srs. Erbertes Almeida Campos (CPF XXX.077.052-XX) e Wellington de Azevedo Leite (CPF XXX.948.402-XX) , condenando-os, solidariamente, ao pagamento das quantias abaixo especificadas, com a fixação do prazo de quinze dias, a contar da notificação, para comprovar, perante este Tribunal (art. 214, inciso III, alínea 'a', do Regimento Interno) , o recolhimento da dívida aos cofres do Tesouro Nacional, atualizada monetariamente e acrescida dos juros de mora, calculados a partir das datas discriminadas, até a data do efetivo recolhimento, na forma prevista na legislação em vigor.
	VALOR ORIGINAL (R$) 
	DATA DA OCORRÊNCIA

	3.409,90 (D) 
	24/11/2009

	12.649,83 (D) 
	24/11/2009

	200,00 (C) 
	9/3/2010

	400,00 (C) 
	11/3/2010

	600,00 (C) 
	7/4/2010

	1.000,00 (C) 
	5/10/2018

	696,44 (C) 
	30/11/2018

7.	Além da medida citada no item anterior, será sugerido ao Tribunal que aplique a multa capitulada no art. 57 da Lei 8.443/92 aos responsáveis solidários arrolados nos presentes autos.
8.	Em face do exposto, submetemos o presente processo à consideração superior, para posterior envio ao Relator, via MPTCU, com as seguintes propostas:
	a) com fundamento nos arts. 1º, inciso I, 16, inciso III, alínea 'c' da Lei 8.443/1992 c/c os arts. 19 e 23, inciso III, da mesma lei, e com arts. 1º, inciso I, 209, inciso III, 210 e 214, inciso III, do Regimento Interno do TCU, se manifeste pela irregularidade das contas da Associação de Silves pela Preservação Ambiental e Cultural (CNPJ 84.091.545/0001-40) e dos Srs. Erbertes Almeida Campos (CPF XXX.077.052-XX) e Wellington de Azevedo Leite (CPF XXX.948.402-XX) , condenando-os, solidariamente, ao pagamento das quantias abaixo especificadas, com a fixação do prazo de quinze dias, a contar da notificação, para comprovar, perante este Tribunal (art. 214, inciso III, alínea 'a', do Regimento Interno) , o recolhimento da dívida aos cofres do Tesouro Nacional, atualizada monetariamente e acrescida dos juros de mora, calculados a partir das datas discriminadas, até a data do efetivo recolhimento, na forma prevista na legislação em vigor.
	VALOR ORIGINAL (R$) 
	DATA DA OCORRÊNCIA

	3.409,90 (D) 
	24/11/2009

	12.649,83 (D) 
	24/11/2009

	200,00 (C) 
	9/3/2010

	400,00 (C) 
	11/3/2010

	600,00 (C) 
	7/4/2010

	1.000,00 (C) 
	5/10/2018

	696,44 (C) 
	30/11/2018

Débito atualizado monetariamente até 1º/6/2021: R$ 26.415,44
	b) aplicar à  Associação de Silves pela Preservação Ambiental e Cultura e aos Srs. Erbertes Almeida Campos e Wellington de Azevedo Leite  a multa prevista no art. 57 da Lei 8443/92 c/c o art. 267 do RI/TCU, com a fixação do prazo de quinze dias, a contar das notificações, para comprovar, perante o TCU (art. 214, inciso III, alínea 'a', do Regimento Interno) , o recolhimento das dívidas aos cofres do Tesouro Nacional, atualizadas monetariamente desde a data do acórdão que vier a ser proferido até a dos efetivos recolhimentos, se forem pagas após o vencimento, na forma da legislação em vigor;
	c) autorizar, desde logo, nos termos do art. 28, inciso II, da Lei 8.443/1992, a cobrança judicial das dívidas, caso não atendidas a notificação; 
	d) autorizar também, desde logo, se requerido, com fundamento no art. 26, da Lei 8.443, de 1992, c/c o art. 217, §§ 1º e 2º do Regimento Interno do TCU, o parcelamento da (s) dívida (s) em até 36 parcelas, incidindo, sobre cada parcela, corrigida monetariamente, os correspondentes acréscimos legais, fixando-lhe o prazo de quinze dias, a contar do recebimento da notificação, para comprovar, perante o Tribunal, o recolhimento da primeira parcela, e de trinta dias, a contar da parcela anterior, para comprovar os recolhimentos das demais parcelas, devendo incidir, sobre cada valor mensal, atualizado monetariamente, os juros de mora devidos, no caso do débito, na forma prevista na legislação em vigor, alertando o responsável de que a falta de comprovação do recolhimento de qualquer parcela importará o vencimento antecipado do saldo devedor, nos termos do § 2º do art. 217 do Regimento Interno deste Tribunal; e
	e) encaminhar cópia da deliberação ao Procurador-Chefe da Procuradoria da República no Maranhão, nos termos do § 3º do art. 16 da Lei 8.443/1992 c/c o § 7º do art. 209 do Regimento Interno do TCU, para adoção das medidas cabíveis; e comunicar-lhe que o relatório e o voto que a fundamentarem podem ser acessados por meio do endereço eletrônico www.tcu.gov.br/acordaos e que, caso haja interesse, o Tribunal pode enviar-lhe cópia desses documentos sem qualquer custo."
4.	Enfim, por intermédio do Exmo. Sr. Procurador Marinus Eduardo De Vries Marsico, o Parquet especial anuiu à aludida proposta da unidade técnica, tendo lançado o seu parecer à Peça 93 nos seguintes termos:
	" (...) Estando suficientemente caracterizado que, após ser informada de que o pagamento
parcelado foi autorizado pelo Acórdão 7808/2018-TCU-Segunda Câmara (peça 83) , a Associação de Silves pela Preservação Ambiental e Cultural (Aspac) realizou dois recolhimentos apenas (peças 82 e 89) , a Unidade Técnica (peças 92 e 93) sugere que os responsáveis tenham as contas julgadas irregulares, sejam condenados em débito e que seja aplicada a multa do art. 57 da Lei 8.443/1992, dentre outras medidas, proposta de encaminhamento que conta com a nossa anuência."
É o Relatório.

Renan Rufino Rocha da Silva (OAB-AM 9692), representando a Associação de Silves Pela Preservação Ambiental e Cultura, além de Erbertes Almeida Campos e Wellington de Azevedo Leite.

Procurador Marinus Eduardo De Vries Marsico.

TOMADA DE CONTAS ESPECIAL. CONVÊNIO. ENTÃO MINISTÉRIO DO DESENVOLVIMENTO AGRÁRIO. FIXAÇÃO DE PRAZO PARA O RECOLHIMENTO DO DÉBITO PELOS RESPONSÁVEIS. NOTIFICAÇÃO. RECOLHIMENTO APENAS PARCIAL DO DÉBITO IMPUTADO. SUBSISTÊNCIA DO REMANESCENTE DANO AO ERÁRIO. CONTAS IRREGULARES. DÉBITO. MULTA. COMUNICAÇÃO.

TOMADA DE CONTAS ESPECIAL (TCE)

Secretaria de Controle Externo de Tomada de Contas Especial (Secex-TCE).

Trata-se de tomada de contas especial instaurada pelo então Ministério do Desenvolvimento Agrário em desfavor da Associação de Silves pela Preservação Ambiental e Cultural (Aspac) , além de Erbertes Almeida de Campos, entre outros, como administrador dessa entidade, diante da inicial omissão no dever de prestar contas dos recursos federais repassados pelo Convênio 700232/2008 para o apoio à "prestação de assistência técnica e extensão rural a grupos de mulheres agricultoras e ribeirinhas dos Municípios de Itacoatiara, Itapiranga e Silves, no Amazonas", sob o valor de R$ 242.490,80 por meio do aporte de R$ 211.420,80 em recursos federais, com a vigência do ajuste fixada para o período de 30/12/2008 a 31/1/2012, tendo o item 9.2 do Acórdão 7808/2018-TCU-Segunda Câmara fixado, contudo, o novo prazo para os responsáveis comprovarem o recolhimento do débito sob o valor original de R$ 14.859,73 em prol do Tesouro Nacional.
2.	Como visto, os itens 9.2 e 9.3 do referido Acórdão 7808/2018 teriam sido proferidos pela 2ª Câmara do TCU nos seguintes termos:
	" (...) 9.2. fixar o novo e improrrogável prazo de 15 (quinze) dias, contados da ciência deste Acórdão, nos termos do art. 12, §§ 1º e 2º, da Lei nº 8.443, de 1992, e do art. 202, §§ 2º e 3º, do RITCU, para que a Associação de Silves pela Preservação Ambiental e Cultural (Aspac) , em solidariedade com os Srs. Erbertes Almeida Campos e Wellington de Azevedo Leite, comprovem perante este Tribunal, o recolhimento das quantias a seguir especificadas ao Tesouro Nacional, atualizadas monetariamente a partir da data indicada até o efetivo recolhimento, na forma da legislação em vigor:
	VALOR ORIGINAL (R$) 
	DATA DA OCORRÊNCIA

	3.409,90 (D) 
	24/11/2009

	12.649,83 (D) 
	24/11/2009

	200,00 (C) 
	9/3/2010

	400,00 (C) 
	11/3/2010

	600,00 (C) 
	7/4/2010

	9.3. informar à Associação de Silves pela Preservação Ambiental e Cultural e aos Srs. Erbertes Almeida Campos e Wellington de Azevedo Leite que a liquidação tempestiva do débito, com a incidência apenas da atualização monetária, sanará o processo e permitirá que as contas sejam julgadas regulares com ressalva, dando-lhes quitação, ao passo que, de outra sorte, o não recolhimento da dívida ensejará o julgamento pela irregularidade das contas, com a condenação em débito, não só atualizado, mas, aí, acrescido de juros de mora, além da aplicação de multa legal no valor de até 100% do débito atualizado, nos termos do art. 202, §§ 3º e 4º, do RITCU;  (...) "
3.	Bem se vê que, a despeito de o referido Acórdão 7808/2018 ter fixado o novo prazo para os aludidos responsáveis comprovarem o recolhimento do correspondente débito em favor do Tesouro Nacional, a Aspac promoveu apenas o parcial recolhimento do débito sob os valores de R$ 1.000,00, em 5/10/2018, e de R$ 696,44, em 30/11/2018, de tal sorte que a unidade técnica teria proposto a irregularidade das contas para a condenação dos responsáveis pelo remanescente débito, com aplicação da multa prevista no art. 57 da Lei n.º 8.443, de 1992; tendo o Parquet especial anuído a essa proposta.
4.	O TCU pode incorporar o parecer da unidade técnica a estas razões de decidir.
5.	Eis que subsistiria o remanescente dano ao erário diante do recolhimento apenas parcial do débito apurado pelo aludido Acórdão 7808/2018-TCU-Plenário, tendo ele fixado o novo e improrrogável prazo para os responsáveis comprovarem o referido recolhimento.
6.	Bem se sabe que, em sintonia, entre outros, com os Acórdãos 1.194/2009 e 3.991/2015, da 1ª Câmara, os Acórdãos 27/2004, 6.235/2013 e 3.223/2017, da 2ª Câmara, e os Acórdãos 11/1997 e 997/2015, do Plenário, a jurisprudência do TCU estaria firmada no sentido da pessoal responsabilidade do gestor pela comprovação da boa e regular aplicação dos recursos federais, submetendo todo aquele que administra os recursos públicos ao dever de demonstrar o correto emprego dos valores federais, nos termos do art. 70, parágrafo único, da Constituição de 1988 e do art. 93 do Decreto-Lei n.º 200, de 1967, sem prejuízo de, por analogia à Súmula n.º 286 do TCU, a pessoa jurídica de direito privado também responder como destinatária dos recursos captados, em solidariedade com o seu administrador, pelo dano causado ao erário em face da ausência de efetiva comprovação sobre a execução do objeto pactuado e a boa aplicação dos recursos públicos, nos termos do art. 16, § 2º, "b", da Lei n.º 8.443, de 1992.
7.	Por esse ângulo, em função da ausência de elementos capazes de demonstrar a boa e regular aplicação dos recursos federais, para além da ausência de evidenciação do nexo causal entre os recursos federais aportados e os supostos dispêndios incorridos no referido Convênio 700232/2008, restou configurada a ofensa não só às regras legais, mas também aos princípios basilares da administração pública, já que, ao final e ao cabo, os responsáveis deixaram de prestar a devida satisfação à sociedade sobre o efetivo emprego dos recursos públicos postos à sua disposição, e, desse modo, restaria confirmada a presunção legal de dano ao erário em face do eventual desvio ou desperdício dos respectivos recursos federais, restando por aí adequada a percuciente proposta da unidade técnica para a condenação dos responsáveis em débito e em multa.
8. 	Não subsistiria, enfim, a prescrição da pretensão punitiva do TCU, já que, nos termos do Acórdão 1441/2016-TCU-Plenário, não teria ocorrido o transcurso superior a dez anos entre a ordem para as citações no âmbito do TCU, em 10/7/2015 (Peça 12) , e a data fatal para a prestação de contas final do aludido ajuste, em 1°/3/2012 (Peça 1, p. 375) .
9. 	Eis que, por meio do aludido Acórdão 1.441/2016, proferido na Sessão Extraordinária de 8/6/2016, o Plenário do TCU firmou o seu entendimento no sentido de que a prescrição da pretensão punitiva deve seguir a regra geral do prazo decenal contado a partir do fato, em linha com o art. 205 do Código Civil brasileiro, interrompendo a contagem do aludido prazo com a ordem de citação, nos termos do art. 240, caput, da Lei n.º 13.105 (Código Processual Civil) , de 2015.
10. 	Sem prejuízo, no entanto, do respeito a esse entendimento do Tribunal, deve ser reiterada a minha ressalva já registrada em vários outros julgados do TCU no sentido de que, na ausência de lei específica, o TCU não deveria aplicar qualquer prazo prescricional s obre a referida pretensão punitiva ou, então, na pior das hipóteses, o Tribunal deveria aplicar a regra prescricional fixada pela Lei n.º 9.873, de 1999, não só porque ela trata diretamente de prescrição no âmbito do direito administrativo sancionador, mas também porque, entre outras medidas, a aludida lei manda aplicar o prazo prescricional penal, quando a infração administrativa também configure crime, além de determinar expressamente que, diante de ilícito continuado ou permanente, a contagem do prazo deve iniciar a partir da cessação do aludido ilícito.
11.	A despeito, então, de registrar essa minha posição pessoal, o TCU deve promover a pronta aplicação da multa legal em desfavor, apenas, dos aludidos responsáveis como pessoas físicas, para evitar o indevido bis in idem, a partir do entendimento fixado pelo aludido Acórdão 1441/2016-TCU-Plenário.
12.	Não subsistiria, de todo modo, a eventual necessidade de promover o retorno do presente processo para buscar a citação de outros eventuais responsáveis, estando esse entendimento, aliás, em plena sintonia com a jurisprudência fixada pelo TCU a partir, por exemplo, dos Acórdãos 4.002/2020 e 5.297/2013, da 2ª Câmara, e dos Acórdãos 1.170/2017 e 1.223/2015, do Plenário, já que a ausência dessa nova citação não resultaria em prejuízo à defesa dos atuais responsáveis, não só porque o presente processo já estaria em plenas condições de efetivo julgamento pelo TCU, mas também porque a solidariedade passiva seria legalmente erigida em favor do ente estatal credor, e não das eventuais pessoas privadas devedoras, podendo, se for o caso, os atuais condenados ajuizar a superveniente ação regressiva em desfavor de outros eventuais responsáveis supostamente coobrigados.
13.	Contudo, como a malsinada irregularidade configuraria a eventual conduta dolosa no sentido de efetivamente facilitar, permitir ou concorrer para que pessoa física ou jurídica privada incorpore ou utilize, de forma indevida, rendas, verbas ou valores integrantes do acervo patrimonial da administração pública, sem a observância das formalidades legais ou regulamentares aplicáveis, resultando no eventual ilícito doloso de improbidade administrativa causador do aludido prejuízo ao erário, nos termos, por exemplo, do art. 10, I e II, além do art. 11, VI, da Lei n.º 8.429, de 1992, com a alteração promovida pela Lei n.º 14.230, de 2021, a eventual prescrição da ação de ressarcimento ao erário também não subsistiria, estando esse entendimento em plena consonância com a jurisprudência fixada pelo STF no bojo do RE 852.475-SP, com o trânsito em julgado a partir de 6/12/2019, diante da Tese de Repercussão Geral n.º 897 no sentido de que "São imprescritíveis as ações de ressarcimento ao erário fundadas na prática de ato doloso tipificado na Lei de Improbidade Administrativa".
14.	Importante registrar, enfim, que, apesar de, entre outras notificações, a citação ter sido destinada a Wellington de Azevedo Leite em vez de Wellington Leite de Almeida, com o ofício de citação (Peças 17 e 23) , a apresentação da procuração (Peça 18) , a prorrogação de prazo (Peça 19) e a apresentação da defesa (Peça 42) , além da notificado sobre a rejeição das alegações de defesa pelo Acórdão 7808/2018-TCU-Segunda Câmara (Peças 71, 76 e 78) , todas essas notificações, incluindo a referida citação, teriam sido adequadamente dirigidas ao devido responsável, tendo ele sido corretamente identificado no seu endereço e pelo seu CPF 677.948.402-44, e, assim, não subsistiria qualquer falha na condução do presente feito, até porque, tendo sido chamado ao processo, o responsável compareceu e efetivamente apresentou a sua defesa.
15.	Diante, portanto, dos elementos de convicção até aqui obtidos neste processo, o TCU deve julgar irregulares as contas da Associação de Silves pela Preservação Ambiental e Cultural (Aspac) , além de Erbertes Almeida Campos e Wellington de Azevedo Leite ou Wellington Leite de Almeida (CPF 677.948.402-44) , para condená-los ao pagamento do remanescente débito, sem prejuízo de aplicar a multa prevista no art. 57 da Lei n.º 8.443, de 1992, em desfavor, apenas, dos aludidos responsáveis como pessoas físicas.
Ante o exposto, pugno pela prolação do Acórdão ora submetido a este Colegiado.
TCU, Sala das Sessões, em 22 de março de 2022.
Ministro-Substituto ANDRÉ LUÍS DE CARVALHO
Relator